臺灣臺中地方法院民事判決　95年度訴字第523號
原　　　告　壬○○
被　　　告　丁○○
　　　　　　辛○○
　　　　　　己○○
上 一 人
訴訟代理人　吳天富律師
複代理人　　庚○○
被　　　告　甲○○
　　　　　　戊○○
兼上一人
訴訟代理人　乙○○
被　　　告　丙○○
當事人間分割共有物事件，本院於96年3月15日言詞辯論終結，
判決如下：
    主    文
兩造共有之台中縣大肚鄉○○○段35地號土地（地目為建、面積
238平方公尺）、同段35-1地號土地（地目為建、面積134平方公
尺）、同段35-2地號土地（地目為建、面積175平方公尺）、同
段35-3地號土地（地目為建、面積272平方公尺）、同段35-4地
號土地（地目為建、面積269平方公尺）、同段35-5地號土地（
地目為建、面積21平方公尺）、同段35-6地號土地（地目為建、
面積11平方公尺）、同段35-7地號土地（地目為建、面積19平方
公尺）、同段35-8地號土地（地目為建、面積28平方公尺）、同
段35-9地號土地（地目建、面積31平方公尺）之土地合併分割如
附圖臺中縣清水地政事務所鑑定圖乙案所示：Ａ2部分面積０點
０二００公頃土地分歸被告己○○取得；Ｂ2部分面積０點０二
００公頃土地分歸原告取得；Ｃ2部分面積０點二００公頃土地
歸被告辛○○取得；Ｄ2部分面積０點０二九九公頃土地歸被告
丙○○、乙○○、甲○○及戊○○取得，並按附表2所示比例保
持共有；Ｅ2部分面積０點０二九九公頃土地歸被告丁○○取得
。
訴訟費用新台幣陸仟玖佰肆拾元由兩造按附表1所示比例負擔。
    事實及理由
一、本件被告甲○○未於最後言詞辯論期日到場，核無民事訴訟
    法第386條各款所列情形，爰依原告之聲請，由其一造辯論
    而為判決。
二、原告主張：台中縣大肚鄉○○○段35地號土地（地目為建、
    面積238平方公尺）、同段35-1地號土地（地目為建、面積
    134平方公尺）、同段35-2地號土地（地目為建、面積175平
    方公尺）、同段35-3地號土地（地目為建、面積272平方公
    尺）、同段35-4地號土地（地目為建、面積269平方公尺）
    、同段35-5地號土地（地目為建、面積21平方公尺）、同段
    35-6地號土地（地目為建、面積11平方公尺）、同段35-7地
    號土地（地目為建、面積19平方公尺）、同段35-8地號土地
    （地目為建、面積28平方公尺）、同段35-9地號土地（地目
    建、面積31平方公尺）等10筆土地（下稱系爭土地）為兩造
    所共有，兩造就上述10筆土地所有權應有部分均同，並詳如
    附表1所示。兩造就系爭土地並未訂立不分割之契約，系爭
    土地又無不能分割之情事，迄無法達成分割協議，為此訴請
    就系爭土地合併分割如主文第一項所示。
三、被告均同意就系爭土地合併分割，惟被告丁○○及辛○○不
    同意原告之分割方案，希望能保持建物之現況；另被告甲○○於最後言詞辯論期日未到庭，惟據前到庭與被告丙○○、
    乙○○、甲○○及戊○○共同表示，就分割後分得之土地仍
    願保持共有；被告己○○同意原告之分割位置，但辯稱伊應
    有部分應為10/48，原告則僅有6/48云云。
四、按除因物之使用目的不能分割或契約約定有不分割之期限者
    外，共有人得隨時請求分割共有物，又分割之方法不能協議
    者，法院得因任何共有人之聲請為原物分割或變價分割，民
    法第823條第1項、第824條第2項定有明文。查本件系爭土地
    為兩造共有，共有人及應有部分之比例均相同（詳如附表1
    所示），有系爭土地登記謄本附卷可憑，可信真實；且兩造
    就系爭土地並無不分割之協議，系爭土地依其使用目的亦無
    不能分割之情事，又兩造雖同意就系爭土地合併分割，但兩
    造於本院審理期間，各自陳述之分割方法互有出入，是原告
    請求合併分割系爭10筆土地，自無不合，應予准許。
五、按共有物分割之方法，須先就原物分配，於原物分配有困難
    時，則予變賣，以價金分配於各共有人（最高法院51年台上
    字第271號判例參照）。次按分割共有物，以消滅共有關係
    為目的。法院裁判分割共有土地時，除因該土地內部分土地
    之使用目的不能分割（如為道路），或部分共有人仍願維持
    共有關係，應就該部分土地不予分割或准該部分共有人成立
    新共有關係外，應將土地分配於各共有人單獨所有（最高法
    院69年台上字第1831號判例參照）。經查系爭土地以原物分
    配並無困難情形，且兩造亦均表示願以原物分配於各共有人
    ，是系爭土地之分割自應以原物分配為適當。另被告丙○○
    、乙○○、甲○○及戊○○等4人表示願依原應有部分比例
    保持共有，依上開說明，系爭土地於分割後，被告丙○○、
    乙○○、甲○○及戊○○等4人自應維持共有關係，其餘共
    有人則就其分得之土地單獨所有。
六、又按分割共有物時，法院應參酌當事人之聲明、共有物之性
    質、經濟效用及全體共有人利益等情狀公平決之。查：
  (一)系爭土地前方為台中縣沙田路1段774巷，土地上共有五棟建
    物，自南向北依序為門牌號碼沙田路1段774巷48號之二樓
    透天厝（鐵皮屋加蓋至三樓，為90年改建之鋼筋水泥透天厝
    ），現為被告丁○○使用；門牌號碼沙田路1段774巷49號
    之一層半磚造建物（為59年興建之磚造二樓透天平房），現
    為被告丙○○、乙○○、甲○○及戊○○等4人使用；門
    牌號碼沙田路1段774巷50號二層樓磚造建物，現為被告辛○○使用；門牌號碼沙田路1段774巷51號二樓磚造建物，現
    為原告使用；門牌號碼沙田路1段774巷64號二層樓磚造建
    物（為59年興建之磚造二樓平房），現為被告己○○使用，
    有照片、被告己○○陳報之興建資料及本院勘驗筆錄可稽，
    且為兩造所不爭執。
  (二)兩造就系爭土地之應有部分詳如附表1，並有土地登記簿謄
    本附卷可稽，被告己○○雖辯稱就系爭土地伊應有部分應為
    48分之10，原告則為48分之6云云，惟按當事人主張自己之
    應有部分，超過土地登記謄本所載應有部分之分數時，除其
    他全體共有人同意其所主張之分數，可據以分割，或經提起
    確認之訴或更正應有部分登記之訴，經判決確定其分數後，
    依該分數比例分割外，因應有部分爭執，並非分割共有物之
    訴之訴訟標的，法院自不受當事人主張之拘束，逕依土地登
    記簿謄本所載應有部分比例定其分割方法，故本件被告己○○雖辯稱伊就系爭土地應有部分應為48分之10，惟為原告否
    認，自伊所辯稱之應有部分之分數自未為系爭土地全體共有
    人同意；又本件亦未提起確認之訴或更正應有部分登記之訴
    而經判決確定其分數，故本院仍應依土地登記簿所載應有部
    分比例定系爭土地之分割方法。依系爭土地登記簿所載，系
    爭土地面積共為0.1198公頃，原告壬○○應有部分6分之1，
    分割後面積為0.0200公頃（取至小數點第4位）；被告丁○○應有部分4分之1，分割後面積為0.0299公頃；被告辛○○
    應有部分6分之1，分割後面積0.0200公頃；被告己○○應有
    部分6分之1，分割後面積為0.0200公頃；被告丙○○、乙○○、甲○○及戊○○等4人願意保持共有，其等應有部分合
    計4分之1，分割後面積為0.0299公頃。
  (三)兩造就系爭土地由南向北使用情形，被告丁○○之48號房屋
    ，占用面積0.0240公頃；被告乙○○等4人之49號房屋，占
    用面積0.0308公頃；被告辛○○之50號房屋，占用面積0.01
    98公頃；原告之51號房屋，占用面積0.0157公頃；被告己○○之64號房屋，占用面積0.0295公頃；經本院至現場勘驗明
    確，並囑臺中縣清水地政事務所測量，此有鑑定圖附卷可憑
    。
  (四)系爭土地共有人原告之51號房屋、被告丁○○之48號房屋、
    被告辛○○之50號房屋，占用系爭土地面積，均少於渠等就
    系爭土地應有部分折計之面積，而系爭土地上已蓋滿房屋，
    如欲按各共有人應有部分面積原物分割系爭土地，無論採取
    何種方案，均可能拆除現有房屋，不拆除現有房屋為原物分
    割，既已不可得，惟有儘量使各共有人分得土地靠近原來房
    屋及求其價值相當而已。依原告主張之如圖所示之乙案，各
    共有人所分得之土地，均與兩造現所有之建物所在靠近；又
    原告主張其建物老舊須重建，而依卷附建物現況之照片所示
    ，與原告建物相毗鄰之被告辛○○、被告己○○之建物及被
    告戊○○、丙○○、乙○○及甲○○之建物，均為同時期興
    建且老舊之建物；此外惟一以鋼筋水泥興建之被告丁○○之
    48號房屋，所占用之面積少於其就系爭土地應有部分折計之
    面積，依原告所主張如附圖所示之乙案，對伊之建物亦無影
    響；況被告等本即就原告主張之分割方向並無意見，僅係被
    告己○○就應有部分認應為48分之10，其餘被告希維持建物
    現狀，惟被告己○○所辯稱之應有部分之分數，因未經全體
    共同有人之同意，且無提起確認之訴或更正應有部分登記之
    訴之確定判決，而為本院不採；另其餘被告希維持建物現狀
    亦不可得已如前述，是本院認系爭土地應採行原告主張如附
    圖乙案之分割案為宜。
七、綜上所述，原告依民法第823條第1項前段規定，請求分割系
    爭土地，應予准許，其分割方法如附圖乙案所示，即編號Ａ
    2部分面積0.0200公頃土地分歸被告己○○取得；編號Ｂ2部
    分面積0.0200公頃土地分歸原告取得；編號Ｃ2部分面積0.0
    200公頃土地歸被告辛○○取得；編號Ｄ2部分面積0.0299公
    頃土地歸被告丙○○、乙○○、甲○○及戊○○取得，並按
    附表2所示比例保持共有；編號Ｅ2部分面積0.0299公頃土地
    歸被告丁○○取得。
八、兩造其餘之攻擊或防禦方法及未經援用之證據，經本院斟酌
    後，認為均不足以影響本判決之結果，自無逐一詳予論駁之
    必要，併此敘明。
九、末按分割共有物之訴，本質上並無訟爭性，兩造本可互換地
    位。本件原告起訴雖於法有據，但被告之應訴實因訴訟性質
    所不得不然，本院認為訴訟費用由敗訴當事人負擔，顯失公
    平，而應由兩造依附表1所示應有部分之比例分擔，較為公
    允，爰諭知如主文第二項所示。
十、訴訟費用負擔之依據：民事訴訟法第80條之1、第85條第1項
    但書、第2項。
中　　華　　民　　國　　96　　年　　4　　月　　13　　日
                  民事第二庭    法  官  涂秀玲
正本係照原本作成。
如對本判決上訴，須於判決送達後20日內向本院提出上訴狀。
中　　華　　民　　國　　96　　年　　4　　月　　13　　日
                                書記官  李憲平
附表1
系爭土地兩造應有部分比例
原告 壬○○    1/6
被告 丁○○    1/4
被告 辛○○    1/6
被告 己○○    1/6
被告 丙○○    1/16
被告 乙○○    1/16
被告 甲○○    1/16
被告 戊○○    1/16
附表2
被告丙○○等4人就主文第1項分得土地保持共有之比例
被告丙○○    1/4
被告乙○○    1/4
被告甲○○    1/4
被告戊○○    1/4
